臺灣屏東地方法院民事判決　　　　　　　 110年度訴字第88號
原　　　告　陳東閎　
訴訟代理人　林福容律師
被　　　告　林琴　　

訴訟代理人　孔福平律師
上列當事人間第三人異議之訴事件，本院於民國110 年12月27日
言詞辯論終結，判決如下：
    主  文
本院一○九年度司執字第一四五六四號民事執行事件，就原告所
有屏東縣○○鎮○○段○○○號三十三號未辦保存登記建物（即
坐落恆春鎮白砂段四二一地號土地上如附圖所示部分面積一三五
點三三平方公尺建物）所為之強制執行程序，應予撤銷。
原告其餘之訴駁回。
訴訟費用由被告負擔百分之二十四，餘由原告負擔。
    事實及理由
壹、程序部分
    按不變更訴訟標的，而補充或更正事實上或法律上之陳述者
    ，非為訴之變更或追加。民事訴訟法第256 條定有明文。原
    告原起訴聲明為：本院109 年度司執字第14564 號清償債務
    強制執行事件（下稱系爭執行事件），其中門牌號碼屏東縣
    ○○鎮○○路00○0 號建物所為強制執行程序，應予撤銷（
    見本院卷第9 頁）。嗣於訴狀送達後更正聲明為：系爭執行
    事件就附表所示屏東縣恆春鎮暫編33建號、暫編34建號未辦
    保存登記建物（下分稱暫編33建號建物、暫編34建號建物）
    所為強制執行程序應予撤銷（見本院卷第202 頁）。原告所
    為之更正聲明，係為具體特定執行標的物，核與前揭規定相
    符，應予准許。
貳、實體部分
一、原告主張：坐落屏東縣○○鎮○○段000地號土地（下稱421
    地號土地）上之暫編33建號建物為訴外人蔡瑞堤（下稱蔡瑞
    堤）所興建，並於93年間將上開地上物之事實上處分權讓與
    伊，由伊原址拆除屋頂、結構進行翻修；暫編34建號建物為
    伊自95年起陸續興建，是上開2 筆地上物（下合稱系爭地上
    物）之事實上處分權人均為伊，而非訴外人陳均坤（下稱陳
    均坤），此有證人即施工的師傳陳輝州、林庚篁（下分稱陳
    輝州、林庚篁）為證。詎被告竟誤認系爭地上物為陳均坤所
    有，聲請本院以系爭執行事件予以查封、拍賣，現執行程序
    尚未終結，伊得本於系爭地上物所有人之地位，依強制執行
    法第15條規定，提起第三人異議之訴，請求撤銷系爭執行事
    件對系爭地上物所為之強制執行程序等情，並聲明：系爭執
    行事件就附表所示暫編建號33號、暫編建號34號建物所為強
    制執行程序應予撤銷。
二、被告則以：系爭地上物之納稅義務人為陳均坤，則系爭地上
    物自屬陳均坤所有，伊為系爭執行事件陳均坤之債權人，自
    得予以查封、拍賣，原告並非系爭地上物之所有權人，就系
    爭地上物並無任何足以排除強制執行之權利等語置辯。並聲
    明：原告之訴駁回。
三、兩造不爭執事項（見本院卷第203頁）
㈠、門牌號碼屏東縣○○鎮○○路0000號未辦理保存登記建物（
   ，如附表所示暫編33建號、暫編34建號建物）稅籍資料登記
   之納稅義務人為陳均坤。
㈡、系爭地上物經被告聲請本院強制執行，系爭執行事件現執行
    程序尚未終結，原告已提起第三人異議之訴。
㈢、暫編33建號現為車庫、倉庫，暫編34建號現為羊舍、鴿舍。
四、得心證之理由
    原告主張其為系爭系爭地上物事實上處分權人，有得以排除
    系爭執行事件執行程序之權利。然為被告所否認，並以前揭
    情詞置辯，故本件爭點厥為：原告就暫編33建號、34建號建
    物是否有事實上處分權？且有得以排除系爭強制執行程序之
    權利？茲分敘如下：
㈠、按不動產物權依法律行為而取得者，非經登記不生效力，固
    為民法第758 條所明定，如非依法律行為而取得者，雖不以
    登記為取得所有權之要件，但其取得所有權之原因如經相當
    確實之證明，而認為有所有權之存在，自得據以排除強制執
    行，而房屋之原始取得，係指出資建築房屋，不基於他人既
    存權利，而獨立取得房屋所有權而言，並不以登記為生效要
    件（最高法院89年度台上字第1480號判決意旨參照）。準此
    ，出資建築房屋之人，於房屋完成之際，即原始取得房屋所
    有權，不以登記為必要。又房屋稅之納稅義務人僅係用以表
    徵國家課徵稅捐之對象，並非取得所有權之法定證據，與房
    屋所有權之歸屬，係屬二事，不能僅憑此認定房屋之所有人
    。本件原告主張其為系爭地上物之事實上處分權人，自應就
    此有利於己之事實負舉證之責。
㈡、原告非暫編34建號建物（羊舍、鴿舍）事實上處分權人。
    原告主張其為暫編34建號建物之事實上處分權人，並提出屏
    東縣政府函文、財政部國有財產署南區分署屏東辦事處（下
    稱國有財產署屏東辦事處）國有土地租金繳款通知書及繳費
    證明、里長確認書影本、80年至105 年間之空照圖為證，然
    查：
  ⒈原告提出之屏東縣政府函文內容略為：「主旨：關於台端（
    即原告陳東閎）於421 地號土地未經申請擅自於山坡地範圍
    開發利用違規查報會勘紀錄一分，請查照。一、依據本府10
    8 年12月16日會勘紀錄辦理。…三、未先擬具水土保持計畫
    送核定，即擅自於山坡地開挖整地，請立即停止開發行為，
    …」，此固有屏東縣政府108 年12月18日屏府水保字第1088
    7415100 號函在卷可參（見本院卷19頁）。此函文只能證明
    原告於108 年12月間有違規開發使用421 地號土地之行為，
    尚難逕認其取得暫編34建號建物之事實上處分權。
  ⒉又原告提出國財署屏東辦事處國有土地421 地號土地租金及
    補償金繳款通知書及繳費證明（見本院卷第21至29頁）。此
    繳款通知書及繳費證明僅得證明原告曾經繳納107 年1 月至
    109 年1 月至6 月間421 地號土地租金及使用補償金，且使
    用前揭補償金繳款通知書上記載之地上物為土石地、雜樹苗
    未記載暫編34建號建物權利人為何人，故仍無從證明暫編34
    建號建物為其所有。
  ⒊至於原告提出之里長確認書內容略為：421 地號土地上門牌
    號碼屏東縣○○鎮○○里○○路00○0 號之鐵皮一層樓房及
    鐵皮2 層樓（即羊舍及房屋）皆係為陳東閎所出資興建之情
    ，並有水泉里里長即立確認書人詹榮旗之簽名，此有原告提
    出之里長確認書可參（見本院卷第31頁），但此情與蔡瑞堤
    下列⒋證述顯然不符，亦難為有利原告之認定。
  ⒋蔡瑞堤於本院審理時證述：羊舍是我大概於82、83年蓋的，
    蓋的錢是由我自己出，還有我先生、娘家哥哥也有幫忙，但
    羊舍是我的，我可以確定，我哥不是合夥人，我賣的羊、羊
    乳收益，都是自己收下，不用分給哥哥，我哥哥的出資，也
    不用還，蓋羊舍大約是80萬元，那時是蓋鐵皮，跟現在一模
    一樣等語甚詳（見本院卷第144 至145 頁）。由蔡瑞堤之證
    述，足認暫編34建號建物原始出資建築人為蔡瑞堤，而依上
    開實務見解蔡瑞堤興建完成後即原始取得暫編34建號建物所
    有權。
  ⒌再參以，陳均坤於系爭執行事件曾具狀陳報：本人陳均坤（
    即陳福仁）係本案債務人，查封現場鐵皮屋（即門牌號碼恆
    春鎮水泉里樹林路17之2 號）雖屬本人所有，惟該鐵皮屋及
    周遭羊舍和鴿舍由胞弟（即陳東閎）無償使用中，並由陳東
    閎定期繳納國有土地使用補償金等稅費，復提出國有土地使
    用補償金繳納通知書為證。該通知書上記載之地上物為無門
    牌、鐵皮羊舍、鐵皮倉庫、棚架…等語，此有經陳均坤用印
    及提出身分證正反面影本之陳報狀附卷足稽（見109 年度司
    執字第14564 號影卷〈下稱司執字第14564 號影卷〉第59至
    65頁）。堪認確為陳均坤所為之陳述，且其為暫編34建號建
    物之事實上處分權人，僅將暫編34建號建物交由原告使用。
    原告雖主張陳報狀非陳均坤親自為之，純屬片面猜測，實無
    可採。是以，蔡瑞堤為暫編34建號建物原始出資建築之人，
    興建完成後即原始取得其所有權，業經認定如上，而陳均坤
    為其子將暫編34建號建物交由長子陳均坤取得，故由陳均坤
    104 年7 月間完成稅籍登記，以終局確認保障其權利，待完
    成稅籍登記後，因原告與陳均坤為兄弟，基於家屬情誼，交
    由原告無償使用，復因原告乃屬無償使用，本應負擔土地之
    租金補償金，此乃事理之常，是陳均坤主張其為暫編34建號
    建物事實上處分權人，尚屬非虛。
  ⒍至於蔡瑞堤雖於原告訴訟代理人詢問時證稱：於93年間已將
    暫編34建號建物（即羊舍）交給原告，因為羊舍不是房子無
    法申請房屋稅籍資料云云（見本院卷第145 頁）。顯係事後
    為避免暫編34建號建物遭陳均坤債權人聲請強制執行迴護之
    詞，而非可取。
  ⒎林庚篁雖於本院審理時證述：原告找我去做水電，我都是一
    部分一部分做，沒有全部從頭做到尾，羊舍的部分是2 、3
    年前原告找我做的，超過5 、6 次，羊舍是去做水電的部分
    ，之前是羊舍，後來改為鴿舍，我去施工都沒遇到陳均坤，
    我有看到水電在施工，是屋頂翻修，以及鴿舍的加蓋，本來
    是羊舍，後來延伸出去，就是照片中的羊舍上面那些鴿舍，
    我說的鴿舍就是指羊舍裡面的改建，以及外面加蓋（延伸）
    部分。羊舍改建為鴿舍，有鐵皮屋頂拆掉，才蓋延伸部分，
    延伸部分我有去做水電，至於翻修部分，要請問電工等語（
    見本院卷第151 至152 頁）。由林庚篁證述之內容，僅證明
    其有108 年迄今有數次受原告指示前往暫編34建號建物施作
    水電工程，及暫編34建號建物原作為羊舍使用，後來屋頂翻
    修，在裡面改建鴿舍之情，惟仍無從證明原告係暫編34建號
    建物原始出資建築之人，有取得事實上處分權。
  ⒏又陳輝州於本院審理時固證述：大概約1 、2 年前有去過羊
    舍，在羊舍裡面加蓋鴿舍及一個平台，是原告叫我去的，工
    資也是原告給我的，原告只找我做過這次，蓋鴿舍時，裡面
    像羊舍，有些羊大便，而且為了蓋鴿舍，所以隔成一間一間
    ，當時蓋鴿舍時，建物前面有車庫。搭建的鴿舍大約3 、40
    坪，但平台不算在內等語（見本院卷第149 頁）。然本件暫
    編34建號建物面積合計為418.47平方公尺（第一層面積為36
    3.16平方公尺，第二層面積為55.31 平方公尺），此有建物
    示意圖在卷可憑（見司執字第14564 號影卷第87頁）。依陳
    輝州證述可知，陳輝州修繕搭蓋的部分（不包含平台）僅約
    99平方公尺。
  ⒐再參以原告於本院為當事人訊問，先陳述其於108 年全部將
    羊舍打掉蓋成鴿舍，是鐵工2 、3 人來做，主要是陳輝州云
    云。然與陳輝州上開⒏證述施作範圍約30坪之內容顯然不符
    ，經本院再次訊問確認「（法官：提示本院卷148 頁，110
    年8 月16日證人陳輝州筆錄，陳輝州證述他只有蓋鴿舍，及
    加蓋一個平台，原告有何意見？）原告：沒有。（法官：提
    示本院卷149 頁，110 年8 月16日證人陳輝州筆錄，陳輝州
    證述鴿舍大約三、四十坪（不含平台），有何意見？）原告
    ：沒有意見。（法官：原告說「沒有意見」是認為證人所述
    為真實？）原告：是。（法官：羊舍整個拆掉重建，是整間
    拆掉，還是只有翻修鐵皮、屋頂補修？）原告：沒有整間拆
    掉，只能換東西而已，因為鐵弄到鹽分，比較容易鏽蝕，所
    以只有翻修屋頂，另外水電部分，有部分重弄。」等語（見
    本院卷第191 至192 頁）。
  ⒑是以，原告自承暫編34建號建物僅屋頂翻修，部分水電重新
    更換，且請陳輝州以羊舍為基礎搭蓋至多約99平方公尺之鴿
    舍，而此鴿舍並無使用上、構造上之獨立性，為暫編34建號
    建物附屬物，不具獨立所有權，依民法第811 條附合之規定
    ，屬暫編34建號建物之一部分，即應由暫編34建號建物事實
    上處分權人陳均坤取得所有權。原告復主張暫編34建號建物
    內部新穎，已非蔡瑞堤83年間出資建築之羊舍，並有照片2
    張（見本院卷第224 至226 頁）為證。然暫編34建號建物內
    部雖經原告部分整修為鴿舍，惟已附合為暫編34建號建物一
    部，由陳均坤取得事實上處分權，已論述如上，故尚難以修
    繕該部分現為鴿舍使用逕認原告取得暫編34建號建物之事實
    上處分權，是原告此部分主張仍非有理。
  ⒒基上，原告雖有就暫編34建號建物為部分修繕、加蓋鴿舍，
    然因原始出資建築人蔡瑞堤早已將暫編34建號建物交付陳均
    坤使用，經陳均坤為稅籍登記，再同意由原告使用，是暫編
    34建號建物之事實上處分權人為陳均坤，而非原告。
㈢、原告為暫編33建號建物（倉庫、車庫）事實上處分權人。
  ⒈暫編33建號建物為原告出資建築一節，業經蔡瑞堤於本院審
    理時證述：倉庫（即暫編33建號建物）是原告93年以後蓋的
    ，用來放飼料、牧草等等語（見本院卷第146 頁），核與林
    庚篁證述：那張倉庫的照片，有去裝過電燈、換過插座，倉
    庫是102 或103 年間做的等語（本院卷第150 頁）大致相符
    ，亦與下述空照圖呈現內容一致，是原告主張其為暫編33建
    號建物事實上處分權人，應屬非虛，而得採信為真。
  ⒉依下列日期空照圖所示內容為：⑴80年8 月6 日在421 地號
    土地，無建物為空地。⑵85年2 月7 日在421 地號土地上已
    蓋有羊舍。⑶95年3 月31日在421 地號土地上仍只有羊舍。
    ⑷100 年10月8 日原有羊舍之處之上方有1 間倉庫。⑸105
    年8 月21日在羊舍與倉庫中間，有1 間車庫。有空照圖在卷
    足稽（見本院卷第95至103 頁），此情亦為被告所不爭執（
    見本院卷第89頁）。是以蔡瑞堤、林庚篁證述倉庫約於102
    或103 年搭蓋，及空照圖所示圖象內容，可知倉庫及車庫（
    即暫編33建號建物）於104 年間已搭蓋完成，面積不大、價
    值非鉅，且與暫編34建號建物相距甚微，再蔡瑞堤將暫編34
    建號建物交付陳均坤，陳均坤因而併予將暫編33建號建物之
    稅籍登記至其名下，尚無違於常情。然因稅籍登記與房屋所
    有權之歸屬，係屬二事，不能僅憑此認定房屋之所有人，原
    告既已舉證證明其為暫編33建號建物之原始出資建築人，於
    建築完成即取得所有權，自不因陳均坤擅自將該建物納稅義
    務人登記為己，遽認陳均坤因而取得暫編33建號建物之事實
    上處分權人。
  ⒊基上，原告主張其為暫編33建號建物原始出資建築人，於興
    建完成取得事實上處分權，即可採信為真實。
五、按第三人就執行標的物有足以排除強制執行之權利者，得於
    強制執行程序終結前，向執行法院對債權人提起異議之訴，
    強制執行法第15條前段定有明文。又強制執行法第15條所謂
    就執行標的物有足以排除強制執行之權利者，係指對於執行
    標的物有所有權、典權、留置權、質權存在情形之一者而言
    （最高法院44年台上字第721 號判決意旨參照）。如上所述
    ，暫編33建號建物為原告出資興建而為其所有，暫編34建號
    建物為陳均坤所有，而非原告所有，則原告於強制執行程序
    終結前，提起本件第三人異議之訴，請求撤銷本院109 年度
    執字第14564 號民事執行事件就暫編33建號建物、暫編34建
    號建物所為之強制執行程序，於如主文第1 項所示範圍內，
    為有理由，應予准許。逾此範圍，非有理由，應予駁回。
六、本件事證已臻明確，兩造其餘攻擊防禦方法及所提證據，經
    審酌後，認與本判決結果不生影響，爰不一一論述，附此敘
    明。
七、據上論結，本件原告之訴為一部有理由，一部無理由，依民
    事訴訟法第79條，判決如主文。
　
中    華    民    國  111     年    1     月    17    日
　
                  民事第三庭    法  官  陳怡先
　
正本係照原本作成。
如對判決上訴，須於判決送達後廿日內向本院提出上訴狀，其未
表明上訴理由者，應於提出上訴後二十日內向本院補提理由書狀
（均須按他造當事人之人數附繕本）。
如委任律師提起上訴者，應一併繳納上訴審裁判費。
　
中    華    民    國   111    年    1     月    17    日
                                書記官  粘嫦珠
附表：
┌──┬───────┬───────┬───────┬─────┐
│編號│暫編建號      │門牌          │面積㎡        │備註      │
├──┼───────┼───────┼───────┼─────┤
│ 1  │33            │恆春鎮水泉里樹│1 樓層：135.33│鐵皮1 層樓│
│    │（車庫、倉庫）│林路17之2 號  │              │房        │
│    │              │              │              │          │
├──┼───────┼───────┼───────┼─────┤
│ 2  │34            │恆春鎮水泉里樹│1 樓層：363.16│鐵皮2層樓 │
│    │（羊舍、鴿舍）│林路17之2 號  │2 樓層：55.31 │房        │
└──┴───────┴───────┴───────┴─────┘